【裁判字號】    99,再易,29
【裁判日期】    990928
【裁判案由】    塗銷所有權移轉登記
【裁判全文】
臺灣高等法院高雄分院民事判決          99年度再易字第29號
再審原告  丙○○
          乙○○
共      同
訴訟代理人  吳文豊律師
再審被告    陽信商業銀行股份有限公司
法定代理人  甲○○
上列當事人間請求塗銷所有權移轉登記事件，再審原告對於民國
99年7 月21日本院99年度上易字第95號確定判決提起再審，本院
判決如下：
    主  文
再審原告之訴駁回。
再審訴訟費用由再審原告連帶負擔。
    事 實 及 理 由
一、再審原告主張：(一)按實務上債權人為銀行業者於取得執行名
    義後，首先即國稅局調閱債務人之財產歸屬資料清單所得來
    源，據以為確定強制執行之標的，若發現債務人皆無任何財
    產，則會進一步按清單上所載地址向地政機關調閱債務人土
    地暨建物登記謄本及電子異動索引，以便查悉債務人真正財
    產之流向，且政府於民國88年開始地政、戶政等資料皆已電
    腦化暨全國連線。故再審被告主張其於90年12月換發債權憑
    証前未調閱再審原告丙○○之財產等相關資料，無法自圓其
    說及違銀行催收暨聲請強制執行之經驗法則。再審被告於90
    年12月25日既知調閱國稅局之財產歸屬資料清單暨所得來源
    ，卻於當時及其後之96年12月25日均未申請電子異動索引，
    僅以未查閱故無從知悉丙○○之財產異動，確定判決理由有
    對舉証分配未完整交待清楚之錯誤，適用法規顯有錯誤。(二)
    確定判決認定再審被告於98年3 月16日委外催收時，始知悉
    伊移轉登記系爭不動產情事，惟對於伊質疑再審被告查閱丙
    ○○異動索不符銀行業催收暨聲請強制執行之慣例而有違經
    驗法則，竟以「純係推測之詞」帶過，適用法規顯有違反20
    年上字第1171號「原告提出之證據，法院雖認為有相當之證
    明力，而對於被告所舉反證要不能恝置不論」之判例意旨，
    已違論理法則，有消極不適用法規之顯然錯誤。(三)再審被告
    於90年12月19日換發債權憑証而未執行之原因乃丙○○以系
    爭房地向合作金庫銀行應有部分（建物應有部分1/2 ，土地
    應有部分67 /20000 ）抵押借款新台幣（下同）480 萬元，
    如聲請強制執行，將生無人應買之結果，則系爭不動產如何
    變更所有權，不影響再審被告之債權，故伊於93年9 月1 日
    所為贈與行為，亦因土地與他人共有，強制執行結果為無人
    應買，故無詐害再審被告債權，再審被告於90年12月間已知
    丙○○所有系爭房地已向合作金庫設定抵押權，且該房地經
    原法院核定價額為135 萬6733元，顯見再審被告無強制執行
    實益，則伊所為贈與行為及移轉所有權行為，無詐害債權，
    確定判決適用法規顯有錯誤。(四)再審被告於90年12月19日已
    知系爭不動產登記於丙○○名義，於97年3 月17日換發債權
    憑証時依其於96年12月25日調閱之財產歸屬資料及所得來源
    ，發現系爭不動產已非屬丙○○名義，確定判決既認定再審
    被告於97年9 月間仍評估執行無實益後始辦理委外催收云云
    ，即表示再審被告於97年3 月17日前已知系爭不動產原已登
    記於丙○○名義及有合作金庫480 萬元抵押權並移轉登記於
    再審原告乙○○之事實，則再審被告行使撤銷權已逾1 年除
    斥期間，故確定判決有主文與理由矛盾之再審事由云云。
二、確定判決是否有民事訴訟法第496 條第1 項第1 款適用法規
    顯有錯誤之情形？
  (一)按「民事訴訟法第四百九十六條第一項第一款所謂適用法規
    顯有錯誤，係指確定判決所適用之法規顯然不合於法律規定
    ，或與現尚有效之判例、解釋顯然違反者而言，不包括認定
    事實錯誤、取捨證據失當、判決不備理由及在學說上諸說併
    存致發生法律上見解歧異等情形在內」（最高法院90年度台
    再字第27號裁判要旨參照），又「法院依自由心證判斷事實
    之真偽，不得違背論理及經驗法則，民事訴訟法第二百二十
    二條第三項亦有明示。所謂論理法則，係指依立法意旨或法
    規之社會機能就法律事實所為價值判斷之法則而言。所謂經
    驗法則，係指由社會生活累積的經驗歸納所得之法則而言；
    凡日常生活所得之通常經驗及基於專門知識所得之特別經驗
    均屬之」（最高法院91年度台上字第741 號裁判要旨參照）
    。
  (二)借款人向銀行借款後未依借款約定履行清償借款義務時，銀
    行向借款人及保証人行使債權，催討債務之程序，一般係通
    知借款人及保証人（如借款有保証人時）於一定期間內清償
    借款未果後，即調查借款人或保証人之財產，依債權之情形
    ，經由法律程式訴追，取得執行名義（例如債權有設定抵押
    權時，聲請抵押權裁定，拍賣抵押物），聲請執行法院執行
    債務人或保證人可供執行或已假扣押之財產，若債務人或保
    證人無可供執行之財產時，則聲請執行法院發給債權憑證，
    並繼續追查債務人或保證人之財產，隨時聲請法院執行。至
    於各銀行向借款人或保証人行使債權，催討債務之方法，或
    於催收無效果時，如何清查借款人或保証人財產，以進行法
    律程式訴追及聲請強制執行，於強制執行無效果後，如何保
    全其債權之實執行方法，乃依各銀行業務需求、成本考量、
    債務種類、債權金額多寡、減少呆帳金額、維持同行間之競
    爭力之優勢，及是否繼續維繫與客戶間之關係等各種因素，
    而有不同之處理方式，不可一概而論，亦無銀行業者於取得
    執行名義後，行使權利之經驗法則或論理法則之問題。故再
    審原告主張債權人為銀行業者於取得執行名義後，所進行之
    催收暨聲請強制執行方法，乃銀行實務上之經驗法則，而確
    定判決未依其上開主張之方式，認定再審被告之行為有違經
    驗法則及論理法則，乃積極及消極不適用法規錯誤云云，核
    無可採。又再審原告主張丙○○以系爭房地向合庫抵押借款
    480 萬元，該房地經原法院核定訴訟標的價額為135 萬6733
    元，再審被告如聲請強制執行，將生無人應買之結果，則系
    爭不動產如何變更所有權，不影響再審被告之債權，故再審
    原告於93年9 月1 日所為贈與行為，亦因土地與他人共有，
    強制執行結果為無人應買，故無詐害再審被告債權，再審被
    告無強制執行實益，則伊所為贈與行為及移轉所有權行為，
    無詐害債權，確定判決適用法規顯有錯誤云云，乃係強制執
    行之問題，非再審原告間移轉系爭房地所有權行為時是否詐
    害再審被告債權所應審酌之要件，其上開主張，亦無可採。
三、確定判決是否有民事訴訟第496 條第1 項第2 款判決理由與
    主文顯有矛盾之情形？
  (一)按「民事訴訟法第四百九十六條第一項第二款所謂「判決理
    由與主文顯有矛盾」者，係指判決依據當事人主張之事實，
    認定其請求或對造抗辯為有理由或無理由，而於主文為相反
    之諭示，且其矛盾為顯然者而言，並不包括理由間相互矛盾
    之情形在內」（最高法院92年度台上字第1771號裁判要旨參
    照）。
  (二)確定判決認定再審被告主張再審原告間移轉所有權行為詐害
    債權，未逾1 年除斥期間，而為再審被告勝訴之判決，其主
    文與理由並無矛盾之情事。則再審原告主張再審被告於97年
    3 月17日前已知系爭不動產原已登記於丙○○名義及有合作
    金庫480 萬元抵押權並移轉登記於乙○○之事實，則再審被
    告行使撤銷權已逾1 年除斥期間，故確定判決有主文與理由
    矛盾之再審事由云云，依上開說明，洵無可採。
四、綜上所述，再審原告提起本件再審之訴，應認顯無理由，爰
    不經言詞辯論，逕以判決駁回之，依民事訴訟法第502 條第
    2 項、第85條第2 項，判決如主文。
中    華    民    國    99    年    9     月    28    日
                            民事第六庭
                                審判長法官  許明進
                                法      官  徐文祥
                                法      官  李炫德
以上正本證明與原本無異。
本件不得上訴。
中    華    民    國    99    年    9     月    28    日
                                書  記  官  盧雅婷

司法院資訊處製作；財團法人民間司法改革基金會備份。
